ACORDAO-COMPLETO-2552244

ACÓRDÃO 7072/2022 ATA 35/2022 - PRIMEIRA CÂMARA

VISTOS, relatados e discutidos estes autos de tomada de contas especial instaurada pela Caixa Econômica Federal, na condição de mandatária da Secretaria Executiva do Ministério das Cidades (atual Ministério do Desenvolvimento Regional) , tendo em vista a não comprovação da regular aplicação dos recursos repassados por meio do Contrato de Repasse 54138/2009, firmado com o município de Curaçá/BA, cujo objeto era a realização de ações de infraestrutura urbana, especificamente arruamento e pavimentação em paralelepípedo na sede do município.
ACORDAM os Ministros do Tribunal de Contas da União, reunidos em sessão da Primeira Câmara, ante as razões expostas pelo Relator, em:
9.1. rejeitar as alegações de defesa do município de Curaçá/BA;
9.2. fixar novo e improrrogável prazo de quinze dias, a contar da notificação, com fundamento no art. 12, §§ 1º e 2º, da Lei 8.443/1992 e art. 202, §§ 2º e 3º, do Regimento Interno, para que o município de Curaçá/BA efetue e comprove, perante este Tribunal, o recolhimento das quantias abaixo relacionadas aos cofres do Tesouro Nacional, atualizadas monetariamente a partir das datas indicadas até a data do efetivo recolhimento, na forma prevista na legislação em vigor:
	Data de ocorrência
	Valor histórico (R$) 

	28/12/2010
	59.060,00

	16/2/2012
	120.452,87

9.3. informar ao município de Curaçá/BA que a liquidação tempestiva do débito atualizado monetariamente saneará o processo e permitirá que as contas sejam julgadas regulares com ressalva, dando-se lhe quitação, nos termos do § 4º do art. 202 do Regimento Interno do TCU, ao passo que a ausência dessa liquidação tempestiva levará ao julgamento pela irregularidade das contas, com imputação de débito a ser atualizado monetariamente e acrescido de juros moratórios, nos termos do art. 19 da Lei 8.443/1992; e
9.4. dar ciência desta deliberação à Prefeitura e à Câmara Municipal de Curaçá/BA e ao Ministério do Desenvolvimento Regional.

Tomada de contas especial instaurada pela Caixa Econômica Federal, na condição de mandatária da Secretaria Executiva do Ministério das Cidades (atual Ministério do Desenvolvimento Regional), tendo em vista a não comprovação da regular aplicação dos recursos repassados por meio do Contrato de Repasse 54138/2009, firmado com o Município de Curaçá/BA, cujo objeto era a realização de ações de infraestrutura urbana, especificamente arruamento e pavimentação em paralelepípedo na sede do município. Análise da resposta da citação.

Primeira Câmara

Município de Curaçá/BA e Ministério das Cidades (atual Ministério do Desenvolvimento Regional).

3. Responsável: Prefeitura Municipal de Curaçá/BA (13.915.640/0001-73).

13.1. Ministros presentes: Walton Alencar Rodrigues (Presidente) e Benjamin Zymler (Relator).
13.2. Ministro-Substituto convocado: Weder de Oliveira.
13.3. Ministro-Substituto presente: Augusto Sherman Cavalcanti.

BENJAMIN ZYMLER

Cuidam os autos de tomada de contas especial instaurada pela Caixa Econômica Federal, na condição de mandatária da Secretaria Executiva do Ministério das Cidades (atual Ministério do Desenvolvimento Regional) , tendo em vista a não comprovação da regular aplicação dos recursos repassados por meio do Contrato de Repasse 54138/2009, firmado com o Município de Curaçá/BA, cujo objeto era a realização de ações de infraestrutura urbana, especificamente arruamento e pavimentação em paralelepípedo na sede do município.
2.	Para a consecução da avença, foi previsto o aporte de R$ 301.326,53, sendo R$ 295.300,00 à conta do concedente e o restante correspondente à contrapartida do convenente. O ajuste vigeu de 25/1/2010 a 5/11/2016, com prazo para apresentação da prestação de contas se encerrando em 5/1/2017. Os repasses efetivos da União totalizaram R$ 179.512,87.
3.	O fundamento para a instauração da tomada de contas especial foi a seguinte, conforme a matriz de responsabilidade elaborada pelo tomador das contas:
	"Trata-se de contrato celebrado mediante determinação judicial liminar favorável à municipalidade, Ação n. 0001059-91.2010.401.3400, em trâmite na 15ª Vara da Seção Judiciária do Distrito Federal. Em 23/04/2010, em sede de Agravo de Instrumento, o Tribunal Regional Federal da 1ª Região, em decisão favorável à União, revogou a concessão liminar. Em 29/11/2012, foi proferida sentença que julgou improcedentes os pedidos feitos pelo município, que foi confirmada em Reexame Necessário pelo Tribunal Regional da 1ª Região, Acórdão datado de 28/10/2013, com trânsito em julgado em 29/11/2013, de modo que o recurso proveniente do repasse federal precisa ser recomposto ao ente central."
4.	Após a notificação dos gestores do município, sem o saneamento da irregularidade, a Caixa Econômica Federal concluiu pela existência de prejuízo correspondente ao valor integral transferido, tendo imputado responsabilidade aos Srs. Salvador Lopes Gonsalves e Carlos Luiz Brandão Leite, prefeitos de Curaçá/BA, respectivamente, nos períodos de 1º/1/2009 a 31/12/2012 e de 1º/1/2013 a 31/12/2016.
5.	Submetidos os autos ao descortino desta Corte de Contas, o auditor da SecexTCE verificou que a parcela do objeto executado com recursos federais tinha cumprido os objetivos previstos no plano de trabalho e gerado o benefício social esperado, porquanto possuía funcionalidade. Ademais, a obra havia sido finalizada com recursos próprios do município, tendo a Caixa atestado a sua funcionalidade, em 28/3/2016. Por fim, registrou que as prestações de contas parciais tinham sido aprovadas pela mandatária da concedente.
6.	Nesse contexto, o signatário da instrução preliminar alvitrou a citação do município de Curaçá/BA, por ter se beneficiado "indevidamente de recursos federais para realização de ações específicas, no âmbito do Contrato de Repasse 54138/2009, registro Siafi/Siconv 711200, firmado entre o então Ministério das Cidades e o município de Curaçá/BA, com interveniência da Caixa, que tinha por objeto o instrumento descrito como "Ações de Infra-Estrutura Urbana", por encontrar-se em situação irregular no Cadastro Único de Convênio e não possuir decisão judicial definitiva mantendo a medida liminar a ele concedida para a celebração do contrato de repasse, fato que configura em aplicação de recursos federais sem o "interesse recíproco" por parte da União e em prol do ente federado".
7.	O diretor da unidade técnica divergiu da aludida análise, entendendo que não havia nem desvio de finalidade, nem de objeto, dado que o dinheiro foi aplicado nas obras definidas no plano de trabalho do contrato de repasse. Com isso, propôs que a tomada de contas especial fosse arquivada, ante a ausência de pressupostos de constituição e de desenvolvimento válido e regular do processo, nos termos do art. 212 do Regimento Interno, c/c o art. art. 7º, inciso II, da Instrução Normativa TCU 71/2012.
8.	O Secretário da SecexTCE e o Ministério Público junto ao TCU aquiesceram à última proposta.
9.	Em juízo preliminar, entendi adequado promover a citação do município de Curaçá/BA, na forma proposta pelo auditor.
10.	Cumprida a medida processual, a SecexTCE analisou a resposta apresentada, nos termos da instrução transcrita parcialmente a seguir com os ajustes de forma que entendi pertinentes:
"ANÁLISE DOS PRESSUPOSTOS DE PROCEDIBILIDADE DA IN/TCU 71/2012
Avaliação de Viabilidade do Exercício do Contraditório e Ampla Defesa
15.		Verifica-se que não houve o transcurso de mais de dez anos desde o fato gerador sem que tenha havido a notificação do responsável pela autoridade administrativa federal competente (art. 6º, inciso II, c/c art. 19 da IN/TCU 71/2012, modificada pela IN/TCU 76/2016) , uma vez que o fato gerador da irregularidade sancionada ocorreu em 16/2/2012, e o responsável foi notificado sobre a irregularidade pela autoridade administrativa competente conforme abaixo:
15.1.	Prefeitura Municipal de Curaçá - BA, por meio de ofício dirigido ao prefeito com aviso de recebimento datado de 7/6/2018 (peça 15) .
Valor de Constituição da TCE 	
16.		Verifica-se, ainda, que o valor atualizado do débito apurado (sem juros) em 1/1/2017 é de R$ 256.903,94, portanto superior ao limite mínimo de R$ 100.000,00, na forma estabelecida conforme os arts. 6º, inciso I, e 19 da IN/TCU 71/2012, modificada pela IN/TCU 76/2016. 
OUTROS PROCESSOS/DÉBITOS NOS SISTEMAS DO TCU COM OS MESMOS RESPONSÁVEIS
17.		Informa-se que foi encontrado processo no Tribunal com o mesmo responsável:
[...]
18.		A tomada de contas especial está, assim, devidamente constituída e em condição de ser instruída.
EXAME TÉCNICO			 
19.	Na instrução precedente (peça 51) , houve a delimitação da responsabilidade pelo débito consignado nestas contas, envolvendo a apuração dos fatos, a identificação do responsável e a quantificação do dano ao erário, dando ensejo à sua proposta de citação. A proposta foi realizada nos seguintes termos:
[...]
20.	Conforme Despacho de Conclusão das Comunicações Processuais (peça 62) , as providências inerentes às comunicações processuais foram concluídas.
21.	Regularmente citado, o município, por meio do prefeito atual, apresentou suas alegações de defesa, desacompanhada de algum elemento.
22.	Do arrazoado apresentado (peça 61) , observam-se os argumentos sintetizados a seguir.
22.1.	O contrato foi assinado com base em liminar, a qual objetivava que o Ministério das Cidades e Caixa Econômica Federal se abstivessem de exigir a apresentação de comprovação de regularidade junto ao SICAF/CAUC/CADIN e a Certidão Negativa de Débitos Previdenciários.
22.2.	Na vigência da liminar proferida, foram realizados os pagamentos ao prestador de serviços (Construtora DPS Ltda.) , os quais foram devidamente atestados pela Caixa.
22.3.	O município concluiu a obra com recursos próprios, em decorrência da não liberação integral dos recursos, e a Caixa atestou a sua funcionalidade em 100%, conforme consta do Acompanhamento de Obras constante dos autos da TCE, bem como foi realizada a prestação de contas dos recursos repassados, a qual foi devidamente aprovada pela Caixa.
22.4.	Os recursos repassados foram aplicados sob a égide da liminar e atestados pela própria Caixa. Esta solicitou a devolução deles em decorrência da sentença de improcedência proferida nos autos do Processo 1059-91.2010.4.01.3400 e Ofício 186/2013/SPOA/SE/MCIDADES.
22.5.	A conduta descrita como sendo do município de configuração de aplicação de recursos sem o interesse recíproco por parte da União em prol do ente federado não se coaduna com interesse público, vez que o objeto/obra cumpriu os objetivos previstos no plano de trabalho, gerou benefício social esperado e possui funcionalidade, nos termos do Parecer 2617/2018/GIGOVIFS.
22.6.	A ausência no processo de comprovação de que o município foi intimado da revogação da decisão liminar, bem como a União não demonstrou que houve a sua intimação, levando o município a acreditar que o contrato de repasse estava regular, inclusive pelo fato de a interveniente que acompanhava a obra ter desbloqueado os recursos para pagamento dos serviços prestados, o que configura que na data dos desbloqueios a inadimplência do município continuava suspensa. Ou seja, os serviços referentes aos recursos desbloqueados (em 2011) foram realizados quando o município estava com a inadimplência suspensa, em razão da liminar concedida, cujo julgamento de improcedência da ação ocorreu posteriormente (em 2013) .
22.7.	O ente municipal não pode ser responsabilizado por ato pelo qual não deu causa. Caso tenha havido qualquer ato de negligência, deve ser imputado ao gestor responsável pela execução do contrato de repasse.
22.8.	O gestor sucessor (do ex-prefeito Salvador Lopes Gonsalves, responsável pela execução do contrato de repasse) Carlos Luiz Brandão Leite se manteve inerte, não tomando as medidas judiciais e/ou administrativas cabíveis, tendo em vista a impossibilidade de o município devolver o que fora aplicado e atestado pela fiscalização da Caixa, o que geraria enriquecimento ilícito da União.
22.9.	Requer, ao final, que seja excluída a responsabilidade do município de Curaçá e o reconhecimento da aprovação da prestação de contas com ressalvas, pois houve o cumprimento dos objetivos previstos no plano de trabalho, gerou o benefício social esperado aos munícipes, a obra possui funcionalidade e não há indício de dano ao erário, não havendo assim benefício indevido do município defendente, embora tenha havido um descompasso de informações, a exemplo da falta de intimação tempestiva do município acerca da liminar revogada, tendo o convenente agido dentro dos parâmetros da liminar deferida. 
Fase interna
23.	Para contextualização dos fatos tratados neste processo, cabe transcrever trechos da instrução preliminar (peça 51) que sintetiza o histórico da análise realizada pela Caixa na fase interna destas Contas, indicada a seguir. 
'20. No Relatório de TCE 473/2018, de 5/12/2018 (peça 42) , (...) a motivação consignada foi a "não devolução dos valores desbloqueados, após decisão final de mérito desfavorável ao tomador dos recursos transitada em julgado, na Ação que determinou a contratação, autos n. 0001059-91.2010.401.3400, TRF da 1ª Região" (peça 3) . (...) . Transcrevem-se a seguir trecho do relatório:
 (...) 
7.3. (...) o trânsito em julgado da Ação desfavorável ao ente municipal foi em 29/11/2013 (peça n. 4) (...) . 
8. (...) antes da decisão definitiva transitada em julgado desfavorável à municipalidade, na ação que determinou a celebração do contrato de repasse, houve decisão judicial de 23/04/2010 na mesma ação, a qual revogou a liminar que ordenou a contratação, e que as liberações de recursos pelo Gestor ocorreram em 22/10/2010, 10/11/2010 e 20/06/2011, todas após a referida decisão. Da mesma forma, também posteriormente ocorreram os desbloqueios pela CAIXA e os pagamentos pelo município tomador dos recursos. (...) .
PARECER CONCLUSIVO DO TOMADOR DE CONTAS ESPECIAL 
12. Na opinião desta Comissão de Tomada de Contas Especial, os fatos apurados no processo indicam a não devolução dos valores desbloqueados, após decisão final de mérito desfavorável ao tomador dos recursos transitada em julgado, na Ação que determinou a contratação, autos n. 0001059-91.2010.401.3400, TRF da 1ª Região, caracterizando prejuízo ao erário, tendo sido quantificado o dano e identificados os agentes responsáveis, conforme item 6 deste relatório.
 (...) 
14. (...) passamos à análise dessa Corte de Contas, o fato de que antes da decisão definitiva transitada em julgado, houve decisão judicial, no mesmo processo judicial em comento, de 23/04/2010, a qual revogou a liminar que ordenou a contratação, e que as liberações de recursos pelo Gestor ocorreram em 22/10/2010, 10/11/2010 e 20/06/2011, todas após a referida decisão. Da mesma forma, também posteriormente ocorreram os desbloqueios pela CAIXA e os pagamentos pelo município tomador dos recursos. (...) . 
15. Nesse ponto, frisa-se que esta mandatária não fazia parte do polo passivo da ação judicial, não tendo sido intimada da referida decisão. Em verificação interna, não conseguiu-se saber a data em que o ente central e o ente municipal foram intimados da decisão que revogou a liminar. Tampouco, conseguiu-se desvendar se a União informou à CAIXA, em tempo de evitar os desbloqueios, de tal decisão. (Grifos acrescidos; negritos original e acrescidos) 
21. No Parecer 2617/2018/GIGOV/FS, de 28/8/2018 (peça 1) , emitido com vistas a subsidiar a instauração de TCE, constam as informações resumidas a seguir.
21.1. O objeto cumpriu os objetivos previstos no plano de trabalho, gerou o benefício social esperado e possui funcionalidade. 
21.2. A obra foi finalizada com recursos do tomador e teve a sua funcionalidade atestada pela Caixa em 28/3/2016.
21.3. Os valores desbloqueados ao contratado foram: em 28/12/2010, R$ 62.725,00, R$ 59.060,00 de repasse federal e R$ 3.665,00 de contrapartida; em 16/2/2012, R$ 120.452,87, valor correspondente ao repasse federal apenas. 
21.4. As prestações de contas parciais foram aprovadas pela Caixa.
21.5. A operação foi celebrada por força de liminar judicial que deferiu o pedido de antecipação de tutela, visto que o município se encontrava à época com irregularidades no CAUC.
21.6. Internamente, em que pese ter sido aberta demanda solicitando submeter a situação à apreciação do Ministério das Cidades, o entendimento da Caixa foi de que não caberia decisão e/ou avaliação do gestor, uma vez que o julgamento de improcedência da ação (em 2013) tornava sem efeito a contratação, bem como todos os trâmites posteriores.
21.7. As tentativas de solução do problema por meio da expedição de notificações (em 2014 e 2018) restaram infrutíferas.
22. Há, ainda, nos autos, cópia de diversos e-mails trocados entre áreas técnicas da Caixa e entre ela e a CGU (peça 2) , além de cópia de consulta interna à área jurídica daquela instituição financeira (peça 3) . Destacam-se, para o deslinde da análise, as principais informações colhidas nesses elementos.
22.1. O município estava inadimplente até 19/1/2010, quando por força de liminar teve a inadimplência suspensa. O contrato de repasse foi assinado em 25/1/2010, sob liminar judicial, para contratação com CAUC irregular. A referida liminar foi julgada improcedente em 2013 [em 23/4/2010, decisão cassou a liminar], tornando sem efeito a contratação e todos os trâmites posteriores, ficando sem respaldo legal a manutenção do contrato. 
22.2. Em 23/4/2010, o TRF1, em sede de agravo de instrumento, deferiu recurso da União Federal para manter o município no SIAFI/CADIN e somente obstar as transferências voluntárias que não fossem destinadas ao custeio de saúde, educação e assistência social.
22.3. O município executou totalmente o objeto proposto no plano de trabalho, dotando-o de funcionalidade, gerando benefício à população, bem como prestando contas dos recursos repassados. Foram desbloqueados 60,80% do valor do contrato para pagamento dos serviços executados, cujas prestações de contas parciais foram aprovadas. 
22.4. Em 2013, foi proferido acórdão do TRF1 mantendo a inscrição do município/autor no SIAFI/CADIN, autorizando, no entanto, que fossem feitas as transferências voluntárias destinadas à saúde, educação ou assistência social. 
22.5. O pronunciamento do Jurídico da Caixa foi pelo cumprimento da decisão de cancelamento do referido contrato. Não se manifestou sobre a forma de devolução do recurso, mas tão-somente pela rescisão do contrato de repasse.
22.6. O entendimento da área técnica da Caixa foi de que a TCE não é o meio próprio para devolução dos recursos, pela ausência de pressupostos para instauração de TCE, descritos no art. 5º da IN/TCU 71/2012, com redação dada pela IN/TCU 76/2016. A TCE deve ser instaurada somente quando verificado dano ao erário.
22.7. O processo de TCE tem por base a conduta do agente público que agiu em descumprimento à lei ou deixou de atender ao interesse público, quando da omissão no dever de prestar contas, da não comprovação da aplicação de recursos, da ocorrência de desfalque, alcance, desvio ou desaparecimento de dinheiros, bens ou valores públicos, ou de prática de ato ilegal, ilegítimo ou antieconômico de que resulte dano à administração pública federal. Nesse tocante, a conduta do município não se amolda a nenhum dos comportamentos elencados na legislação pátria vigente.
22.8. A obra foi executada dentro da legalidade e, caso o ministério determine a cobrança do valor aplicado na execução do objeto, deve ser utilizado outro meio de cobrança, e não TCE, já que não houve dano ao erário. Nada impede que a União procure reaver os valores desbloqueados, mas para tal objetivo deverá utilizar-se de outro meio de cobrança que não a TCE.
22.9. A sugestão alternativa é de que seja solicitada ao município a devolução do recurso e não aos respectivos prefeitos, pois se não confirmado que o município tinha conhecimento da revogação da liminar antes de efetuar os pagamentos, eles foram revestidos de legalidade, pois amparados por decisão judicial, não havendo que se falar em responsabilidade do administrador público.
22.10. E se houver a recusa para devolução, caberia não a TCE, mas a Representação mencionada pela Secretaria Federal de Controle Interno da Controladoria Geral da União, respaldada no art. 3º, parágrafo único, da IN 71/2012, com redação dada pela IN 76/2016, do TCU. E a Caixa deve, ainda, comunicar a não instauração de TCE ao ministério repassador dos recursos. 
22.11. O Ministério das Cidades se posicionou, após consulta, pela continuidade da instauração da TCE pela totalidade dos recursos utilizados pelo município de Curaçá/BA.
22.12. A Caixa entende que a manifestação do TCU nos autos do processo servirá de precedente para outros contratos em situação análoga.
23. Por fim, registra-se que há no processo cópia de e-mail entre servidor do Ministério das Cidades (Gerente de Projeto da Gerência de Mobilidade do Departamento de Mobilidade Urbana de sua Secretaria Nacional de Mobilidade Urbana) para a Caixa, com o entendimento de que devia prosseguir com a TCE, tendo em vista que o município assumiu o risco de executar uma obra, tendo apenas uma liminar da justiça, independentemente de a obra ter sido executada em sua totalidade. Assim, todo recurso repassado pela União devia ser devolvido (peça 5) .'
Análise
24.	Preliminarmente ao exame dos argumentos de defesa, cabe repisar sumariamente a análise realizada na instrução precedente que fundamentou a citação do município em apreço.
24.1.	O contrato de repasse em comento foi assinado em 25/1/2010. A situação fática indica que o município se encontrava com restrição no Cadastro Único de Convênio - CAUC, e acionou o Poder Judiciário para conseguir firmar o ajuste. Obteve à época liminar (portanto, medida precária) que possibilitou a contratação, mesmo estando naquela situação. 
24.2.	O objeto contratado (pavimentação) não se enquadra nas situações excepcionais de defesa nacional ou destinadas à saúde, educação ou assistência social, que poderiam ser contempladas com a transferência de recursos federais para entes que se encontrem em situação de inadimplência, conforme jurisprudência do TCU. 
24.3.	Se não fosse aquela medida judicial precária, não se teria realizado a contratação, já que havia a necessidade de serem atendidas as exigências para a celebração do ajuste por meio de consulta ao CAUC (art. 24, § 4º da Portaria Interministerial MPOG/MF/CGU 127/2008) . Portanto, ante a restrição imposta ao ente federado, não teria a União "interesse" (ainda que por imposição legal) em realizar a avença. 
24.4.	Não há evidências de que os gestores municipais tiveram ciência da revogação dessa liminar ainda em 2010, tampouco sobre a decisão definitiva em 2013. A conduta esperada do gestor municipal (tendo a figura do "homem médio") seria de aguardar a decisão final da Justiça para a partir daí executar o objeto contratado. A liminar obtida permitiu ao ente municipal figurar como parte do ajuste, mas como medida precária poderia ser mantida ou não. Tendo sido formalizado a partir de uma medida judicial precária que, posteriormente foi revogada, é como se o ajuste possuísse tacitamente "cláusula suspensiva" para a sua continuidade. 
24.5.	A finalidade do repasse deve ser analisada no presente caso de maneira mais ampla. O "interesse recíproco" necessário para que houvesse a contratação por meio de contrato de repasse requer não apenas objetivo comum (da União e do Município na execução de obra de pavimentação urbana) , mas também que o ente beneficiado a quem caberia a execução do objeto se encontrasse "apto" (em situação regular naquele cadastro) a realizá-lo, e se não estivesse (quando da celebração do ajuste, com a obtenção de medida judicial liminar) , que ao final se mantivesse a excepcionalidade de sua contratação. Em caso de negativa, como no presente ajuste, e tendo sido utilizado os recursos federais repassados em prol do ente municipal, cabe a este a devolução dos valores à União, e não ao gestor municipal.
24.6.	O gestor municipal poderia ser ouvido em audiência pela ocorrência. Todavia, deixou-se de propô-la, porque o contexto fático não indica tentativa dele de ludibriar a restrição imposta ao município, e o descuido em não aguardar a decisão judicial definitiva não se reveste de gravidade considerável para apenação pessoal do prefeito à época. Nos autos, conforme registrou a Caixa, também não há informação sobre o momento em que o município foi comunicado da decisão que derrubou a liminar.
24.7.	A irregularidade, portanto, deve ser atribuída ao ente municipal, a quem cabe a devolução total dos recursos repassados e utilizados indevidamente em seu proveito.
25.	Percebe-se que o cerne da questão é se a situação do caso em concreto se configura em aplicação de recursos federais sem o "interesse recíproco" por parte da União. O entendimento esposado na instrução precedente é que sim. 
26.	Em que pese o município possa alegar que mesmo antes da decisão liminar já havia tratativas com o órgão concedente visando à celebração do contrato de repasse, entende-se que tal fato, por si só, não evidencia o interesse da União em executar o objeto contratado, com vistas a promover a política nacional de desenvolvimento urbano em Curaçá/BA. Isto porque se entende que o "interesse recíproco" necessário em ajustes dessa natureza pressupõe não apenas o objetivo comum (da União e do Município na execução de obra de pavimentação urbana) , mas também que aquele a quem caberia a execução do objeto se encontrasse "apto" (em situação regular naquele cadastro) a realizá-lo. Não fosse assim, a restrição legal para a pactuação de entes que se encontrem em situação de inadimplência seria inócua, bastando ter objetivo comum com a União para a realização de uma determinada ação pública. 
27.	O ente beneficiado deveria estar em situação regular no Cadastro Único de Convênio ou, caso contrário, possuir decisão judicial definitiva (e não precária, como a medida liminar) para a continuidade do ajuste. Somente assim garantir-se-ia o "interesse recíproco" por parte da União.
28.	O ente federado, por meio dos seus gestores, ao optar por dar continuidade a execução do ajuste no contexto descrito, assumiu o risco de ter que arcar com recursos próprios a execução integral do objeto pactuado, ciente de que possuía tão somente uma medida precária (liminar judicial que deferiu o pedido de antecipação de tutela) que o possibilitou ser parte do contrato.
29.	Nesse sentido, não se questiona ao ente municipal a execução propriamente dita do objeto contratado. Ainda que este tenha sido executado, alcançando os objetivos - pavimentação - e em prol da população local, tratou-se de uma ação que deveria ser custeada pelo cofre municipal apenas, uma vez presente (ao final) a restrição legal imposta ao agente executor daquela ação governamental. Poderia ser considerada de interesse federal caso não houvesse a restrição. 
30.	Assim, os argumentos de que os pagamentos das despesas e a obra concluída foram aprovados pela Caixa não lhe aproveitam, tampouco de que cumpriu os objetivos previstos no plano de trabalho, com obra funcional e em benefício aos munícipes. 
31.	Não se aprofundará na questão acerca da ciência ou não do ente federado e/ou de seus gestores em relação à revogação da liminar (bem como ao seu momento, antes ou depois dos pagamentos) , pois não há elementos nos autos sobre o assunto, além de não ter sido questionado se os pagamentos foram realizados ou não sob a vigência daquela medida legal. A indagação residiu no fato de o município encontrar-se em situação irregular no CAUC e não possuir decisão judicial definitiva mantendo a medida liminar a ele concedida. O fato alegado pela defesa de que os serviços foram realizados quando o município estava com a inadimplência suspensa em razão da liminar concedida não lhe serve para elidir a ocorrência em comento, acerca da ausência de "interesse recíproco" por parte da União, configurada a partir da manutenção da sua restrição. Não é razoável alegar regularidade no contrato de repasse apenas pelo acompanhamento e liberação de recursos pela Caixa, pois tais procedimentos se deram ante a liminar que lhe fora concedida. Como salientado, medida precária poderia ser revertida, como foi, e o município assumiu o risco, devendo ser responsabilizado. 
32.	A tentativa da defesa de transferir a responsabilidade ao gestor executor e/ou ao seu sucessor também não deve prosperar. Considerando que as despesas irregulares foram realizadas em benefício do ente federado (e a própria defesa fez alegações nesse sentido) , porém, sem o "interesse recíproco" por parte da União, o que se assemelha a aplicação em finalidade diversa da inicialmente pactuada, na linha do que determina a Decisão Normativa TCU 57/2004, cabe ao ente federado a obrigação de recompor, com recursos próprios, os valores gastos indevidamente, atualizados monetariamente, ao órgão ou entidade repassadora dos recursos, e não aos gestores municipais. Enriquecimento ilícito haveria se estes gestores arcassem com a devolução de recursos que efetivamente foram aplicados em obra no município. Alegar enriquecimento ilícito da União no caso de devolução por parte do município não tem fundamento, já que o se que busca é recompor o erário federal de recursos que não deveriam ter sido aplicados, em face da restrição imposta ao ente municipal.  
33.	Conforme a Caixa salientou, a manifestação do TCU nos autos do processo servirá de precedente para outros contratos em situação análoga. Entende-se que se o entendimento for pela regularidade da conduta do ente federado nestes casos, pode-se incentivar outros a adotarem as mesmas medidas ora relatadas com vistas a tornar a restrição no CAUC inoperante para qualquer tipo de ação pública, o que infringe inclusive a jurisprudência do TCU, quando deixou assente que a "possibilidade de transferência de recursos federais para entes que se encontrem em situação de inadimplência, objeto de registro no CADIN ou no SIAFI/CAUC, está adstrita às ações de educação, saúde e assistência social e, em situações excepcionais, de defesa nacional. (Acórdão 445/2009-TCU-Plenário, relatado pelo Ministro Walton Alencar Rodrigues) .
34.	Ante o exposto, entende-se que a conduta irregular do município persiste, qual seja: beneficiar-se indevidamente de recursos federais para realização de ações específicas, no âmbito do Contrato de Repasse 54138/2009, registro Siafi/Siconv 711200, firmado entre o então Ministério das Cidades e o município de Curaçá/BA, com interveniência da Caixa, que tinha por objeto o instrumento descrito como "Ações de Infra-Estrutura Urbana", por encontrar-se em situação irregular no Cadastro Único de Convênio e não possuir decisão judicial definitiva mantendo a medida liminar a ele concedida para a celebração do contrato de repasse, fato que configura em aplicação de recursos federais sem o "interesse recíproco" por parte da União e em prol do ente federado.
35.	Com efeito, propõe-se a rejeição das alegações de defesa apresentadas pelo município.
Boa-fé/novo prazo
36.	A impossibilidade de se aferir a boa-fé de ente público beneficiado por transferências voluntárias justifica a fixação de novo e improrrogável prazo para o recolhimento do débito, quando sua defesa for rejeitada, conforme esposado na jurisprudência do Tribunal (como no Acórdão 10060/2015-TCU-Segunda Câmara, relatado pelo Ministro Raimundo Carreiro) . 
37.	Havendo, portanto, débito imputável a município em processo de contas, deve-se fixar novo e improrrogável prazo para o recolhimento da dívida (art. 12, § 1º, da Lei 8.443/1992) , rejeitada a defesa apresentada ou mesmo na hipótese de revelia do ente federado, como no presente caso (Acórdão 6229/2016-TCU-Segunda Câmara, relatado pelo Ministro Vital do Rêgo) .
38.	Em sendo assim, como não se pode avaliar a boa-fé de pessoa jurídica do município, é o caso de se fixar novo e improrrogável prazo para que o ente municipal efetue e comprove, perante este Tribunal, o recolhimento da quantia devida aos cofres do Tesouro Nacional.
Prescrição da Pretensão Punitiva
39.		Vale ressaltar que a pretensão punitiva do TCU, conforme Acórdão 1441/2016-TCU-Plenário, Relator Min. Benjamin Zymler, que uniformizou a jurisprudência acerca dessa questão, subordina-se ao prazo geral de prescrição indicado no art. 205 do Código Civil, que é de dez anos, contado da data de ocorrência da irregularidade sancionada, nos termos do art. 189 do Código Civil, sendo este prazo interrompido pelo ato que ordenar a citação, a audiência ou a oitiva do responsável.
40.	No caso em exame, ocorreu a prescrição, uma vez que a irregularidade sancionada se deu em 16/2/2012 e o ato de ordenação da citação ocorreu em 25/3/2022.
CONCLUSÃO
41.		Em face da análise promovida na seção "Exame Técnico", verifica-se que o município de Curaçá/BA não logrou comprovar a boa e regular aplicação dos recursos. 
42.	Em face da impossibilidade de se aferir a boa-fé de ente público beneficiado por transferências voluntárias, propõe-se a fixação de novo e improrrogável prazo para o recolhimento do débito. 
43.	Por fim, como não houve elementos que pudessem modificar o entendimento acerca da irregularidade em apuração, mantém-se a matriz de responsabilização presente no processo (peça 50) .
PROPOSTA DE ENCAMINHAMENTO
44.	Ante o exposto, submetem-se os autos à apreciação, para envio ao Ministério Público junto ao TCU, e posterior encaminhamento ao Gabinete do Exmo. Sr. Ministro-Relator Benjamin Zymler, com a seguinte proposta:
44.1.	rejeitar as alegações de defesa apresentadas pelo município de Curaçá/BA (CNPJ: 13.915.640/0001-73) ;
44.2.	fixar novo e improrrogável prazo de 15 (quinze) dias, a contar da notificação, com fundamento no art. 12, §§ 1º e 2º, da Lei 8.443/92 e art. 202, §§ 3ª, 4º e 5º, do Regimento Interno, para que o município de Curaçá/BA (CNPJ: 13.915.640/0001-73) efetue e comprove, perante este Tribunal, o recolhimento das quantias a seguir especificadas aos cofres do Tesouro Nacional, atualizadas monetariamente a partir das datas indicadas até a data do efetivo recolhimento, na forma prevista na legislação em vigor:
	Data de ocorrência
	Valor histórico (R$) 

	28/12/2010
	59.060,00

	16/2/2012
	120.452,87

                   Valor atualizado do débito (sem juros) em 24/5/2022: R$ 347.801,65
44.3.	cientificar o município de Curaçá/BA (CNPJ: 13.915.640/0001-73) de que a liquidação tempestiva do débito atualizado monetariamente saneará o processo e permitirá que as respectivas contas sejam julgadas regulares com ressalva, dando-lhe quitação, nos termos do § 4º do art. 202 do Regimento Interno do TCU, ao passo que a ausência dessa liquidação tempestiva levará ao julgamento pela irregularidade das contas, com imputação de débito a ser atualizado monetariamente e acrescido de juros moratórios nos termos do art. 19 da Lei 8.443, de 1992, e da legislação específica que rege a matéria;
44.4.	autorizar, desde logo, se requerido, com fundamento no art. 26, da Lei 8.443, de 1992, c/c o art. 217, §§ 1º e 2º do Regimento Interno do TCU, o parcelamento da (s) dívida (s) em até 36 parcelas, incidindo, sobre cada parcela, corrigida monetariamente, os correspondentes acréscimos legais, fixando-lhe o prazo de quinze dias, a contar do recebimento da notificação, para comprovar, perante o Tribunal, o recolhimento da primeira parcela, e de trinta dias, a contar da parcela anterior, para comprovar os recolhimentos das demais parcelas, devendo incidir, sobre cada valor mensal, atualizado monetariamente, os juros de mora devidos, no caso do débito, na forma prevista na legislação em vigor, alertando o responsável de que a falta de comprovação do recolhimento de qualquer parcela importará o vencimento antecipado do saldo devedor, nos termos do § 2º do art. 217 do Regimento Interno deste Tribunal;
44.5.	enviar cópia do Acórdão que vier a ser proferido ao responsável, para ciência; e
44.6.	informar ao responsável que a presente deliberação, acompanhada do Relatório e do Voto que a fundamenta, está disponível para a consulta no endereço www.tcu.gov.br/acordaos, além de esclarecer que, caso requerido, o TCU poderá fornecer sem custos as correspondentes cópias, de forma impressa."
11.	 O corpo diretivo da SecexTCE aquiesceu ao aludido encaminhamento.
12.	O MPTCU se manifestou da seguinte forma:
"Em face dos elementos constantes dos autos, este representante do Ministério Público junto ao Tribunal de Contas da União diverge do encaminhamento oferecido pela unidade instrutiva, em pareceres convergentes (peças 63-65) , pois reafirma o encaminhamento sugerido anteriormente no pronunciamento de peça 54, no sentido de arquivar a presente tomada de contas especial (TCE) , sem julgamento de mérito, ante a ausência de pressupostos de desenvolvimento válido e regular, nos termos do artigo 212 do Regimento Interno do TCU.
2.	Naquela oportunidade, o Ministério Público havia concordado com o entendimento externado pelo diretor da subunidade (peça 52) , acompanho pelo secretário (peça 53) , de que restou evidenciado nos autos o interesse legítimo da União em executar o objeto contratado, com vistas a promover a política nacional de desenvolvimento urbano no município de Curaçá/BA, visto que já havia tratativas entre o referido município e o órgão concedente visando à celebração do contrato de repasse. Tendo isso como premissa, e considerando que o objeto pactuado foi executado e que houve o alcance dos objetivos definidos, o diretor concluiu, naquela ocasião, que não haveria que se falar em desvio de finalidade a recomendar a imputação de débito ao ente municipal, pois, com a execução do objeto, concretizou-se a pretendida política de interesse federal.
3.	Por oportuno, transcreve-se trecho do parecer à peça 54, em que este representante do Ministério Público manifesta-se em consonância com o entendimento dos dirigentes máximos da unidade instrutiva:
8. Com efeito, o provimento jurisdicional liminar buscado pelo município objetivou tão somente viabilizar a celebração do contrato entre a edilidade e a União, tendo em vista a irregularidade cadastral do ente subnacional, que, naquele momento, obstava a assinatura da avença. A decisão judicial final, que revogou a cautelar e manteve o município com restrições cadastrais no CAUC, de fato, tem o condão de tornar nulo o contrato firmado, todavia, deve ser levado em consideração o interesse público envolvido na execução da obra que foi realizada no município, como asseverou o diretor da SecexTCE.
4.	Ante o exposto, o Ministério Público, divergindo da proposta da unidade técnica, manifesta-se no sentido de arquivar o presente processo, com fulcro no artigo 212 do Regimento Interno do TCU, ante a ausência de pressupostos de desenvolvimento válido e regular."
	É o relatório.

não há.

Procurador Rodrigo Medeiros de Lima.

CONTRATO DE REPASSE CELEBRADO COM MUNICÍPIO COM CADASTRO NEGATIVO NO CAUC POR FORÇA DE MEDIDA LIMINAR POSTERIORMENTE REVOGADA PELO PODER JUDICIÁRIO. GLOSA INTEGRAL DOS VALORES DESPENDIDOS NA AVENÇA. FIXAÇÃO DE NOVO E IMPRORROGÁVEL PRAZO PARA QUE O MUNICÍPIO RECOLHA A ALUDIDA QUANTIA.

TOMADA DE CONTAS ESPECIAL (TCE)

Secretaria de Controle Externo de Tomada de Contas Especial (SecexTCE).

Cuidam os autos de tomada de contas especial instaurada pela Caixa Econômica Federal, na condição de mandatária da Secretaria Executiva do Ministério das Cidades (atual Ministério do Desenvolvimento Regional) , tendo em vista a não comprovação da regular aplicação dos recursos repassados por meio do Contrato de Repasse 54138/2009, firmado com o Município de Curaçá/BA, cujo objeto era a realização de ações de infraestrutura urbana, especificamente arruamento e pavimentação em paralelepípedo na sede do município.
2.	Para a consecução da avença, foi previsto o aporte de R$ 301.326,53, sendo R$ 295.300,00 à conta do concedente e o restante correspondente à contrapartida do convenente. O ajuste vigeu de 25/1/2010 a 5/11/2016, com prazo para apresentação da prestação de contas se encerrando em 5/1/2017. Os repasses efetivos da União totalizaram R$ 179.512,87.
3.	O fundamento para a instauração da tomada de contas especial foi a seguinte, conforme a matriz de responsabilidade elaborada pelo tomador das contas:
"Trata-se de contrato celebrado mediante determinação judicial liminar favorável à municipalidade, Ação n. 0001059-91.2010.401.3400, em trâmite na 15ª Vara da Seção Judiciária do Distrito Federal. Em 23/04/2010, em sede de Agravo de Instrumento, o Tribunal Regional Federal da 1ª Região, em decisão favorável à União, revogou a concessão liminar. Em 29/11/2012, foi proferida sentença que julgou improcedentes os pedidos feitos pelo município, que foi confirmada em Reexame Necessário pelo Tribunal Regional da 1ª Região, Acórdão datado de 28/10/2013, com trânsito em julgado em 29/11/2013, de modo que o recurso proveniente do repasse federal precisa ser recomposto ao ente central."
4.	Após a notificação dos gestores do município, sem o saneamento da irregularidade, a Caixa Econômica Federal concluiu pela existência de prejuízo correspondente ao valor integral transferido, tendo imputado responsabilidade aos Srs. Salvador Lopes Gonsalves e Carlos Luiz Brandão Leite, prefeitos de Curaçá/BA, respectivamente, nos períodos de 1º/1/2009 a 31/12/2012 e de 1º/1/2013 a 31/12/2016.
5.	Submetidos os autos ao descortino desta Corte de Contas, o auditor da SecexTCE verificou que a parcela do objeto executado com recursos federais tinha cumprido os objetivos previstos no plano de trabalho e gerado o benefício social esperado, porquanto possuía funcionalidade. Ademais, a obra havia sido finalizada com recursos próprios do município, tendo a Caixa atestado a sua funcionalidade, em 28/3/2016. Por fim, registrou que as prestações de contas parciais tinham sido aprovadas pela mandatária da concedente.
6.	Nesse contexto, o signatário da instrução preliminar alvitrou a citação do município de Curaçá/BA, por ter se beneficiado "indevidamente de recursos federais para realização de ações específicas, no âmbito do Contrato de Repasse 54138/2009, registro Siafi/Siconv 711200, firmado entre o então Ministério das Cidades e o município de Curaçá/BA, com interveniência da Caixa, que tinha por objeto o instrumento descrito como "Ações de Infra-Estrutura Urbana", por encontrar-se em situação irregular no Cadastro Único de Convênio e não possuir decisão judicial definitiva mantendo a medida liminar a ele concedida para a celebração do contrato de repasse, fato que configura em aplicação de recursos federais sem o "interesse recíproco" por parte da União e em prol do ente federado".
7.	O diretor da unidade técnica divergiu da aludida análise, entendendo que não havia nem desvio de finalidade, nem de objeto, dado que o dinheiro foi aplicado nas obras definidas no plano de trabalho do contrato de repasse. Com isso, propôs que a tomada de contas especial fosse arquivada, ante a ausência de pressupostos de constituição e de desenvolvimento válido e regular do processo, nos termos do art. 212 do Regimento Interno, c/c o art. art. 7º, inciso II, da Instrução Normativa TCU 71/2012.
8.	O Secretário da SecexTCE e o Ministério Público junto ao TCU aquiesceram à última proposta.
9.	Em juízo preliminar, entendi adequado promover a citação do município de Curaçá/BA, na forma proposta pelo auditor.
10.	Cumprida a medida processual, a SecexTCE concluiu que as alegações de defesa apresentadas não eram aptas a elidir a irregularidade, uma vez que, com a revogação da liminar, as obras executadas não poderiam ser custeadas por recursos federais, de sorte que o município se beneficiou indevidamente das quantias desbloqueadas pela Caixa.
11.	Com isso, alvitrou a fixação de prazo de 15 dias para que o município de Curaçá/BA recolhesse o débito especificado.
12.	O MPTCU divergiu do aludido encaminhamento, reiterando a manifestação exarada na etapa preliminar, pelo arquivamento do processo devido à ausência de dano, com fulcro no art. 212 do RITCU, ante a ausência de pressupostos de desenvolvimento válido e regular.
13.	Feito esse necessário resumo, passo a decidir.
14.	Manifesto-me de acordo com a proposta da SecexTCE e incorporo sua análise como razão de decidir, sem prejuízo das considerações a seguir.
15.	A questão controvertida nesse feito é saber se os valores despendidos em um contrato de repasse celebrado com um município com restrições no Cadastro Único de Convênio (CAUC) devem ser devolvidos aos cofres da União, após a revogação de medida liminar que havia amparado a sua celebração e a decisão definitiva do Poder Judiciário em desfavor da municipalidade. 
16.	Em minha visão, a avença foi executada de forma precária, uma vez que o convenente não cumpria, à época, os requisitos fiscais necessários à celebração de instrumentos para transferência voluntária, incorrendo na vedação especificada no art. 25, inciso IV, da LRF.
17.	Dessa forma, não cabe convalidar essa situação de nulidade absoluta do contrato de repasse, sendo devida a devolução dos recursos, porquanto o município se beneficiou indevidamente de recursos federais para executar obra que, nas condições indicadas, deveria ser custeada unicamente pelo orçamento municipal.
18.	No caso, concordo com a SecexTCE quando ela afirma que o ente federado agiu de forma temerária, assumindo "o risco de ter que arcar com recursos próprios a execução integral do objeto pactuado, ciente de que possuía tão somente uma medida precária (liminar judicial que deferiu o pedido de antecipação de tutela) que o possibilitou ser parte do contrato".
19.	Mesmo que o objeto da avença tenha sido executado, entendo, em linha de consonância com a unidade técnica, que a ação deve ser custeada apenas pelos cofres municipais, haja vista a existência de restrição legal a que o município de Curaçá/BA se beneficiasse de valores federais.
20.	Sobre a existência ou não de interesse público recíproco para a execução do objeto, ainda que se possa cogitar de sua presença na etapa preliminar da análise da proposta de contrato de repasse, este se perdeu tão logo houve a consulta ao CAUC, por conta da condição de inadimplência do ente municipal e da vedação contida na LRF. 
21.	Afinal, não é razoável afirmar que a União queira realizar investimentos em municípios em situação de inadimplência, ainda mais se forem considerados o quadro de limitação de recursos e a necessidade de atender a outras demandas de localidades igualmente carentes, mas adimplentes com suas obrigações fiscais.
22.	Admitir o custeio das despesas da presente avença com recursos federais implica prestigiar a torpeza do convenente, que acionou o Poder Judiciário para receber valores federais, mesmo sabendo que não cumpria as condições legais para tanto. Como bem lembrou a SecexTCE, uma decisão nesse sentido poderia induzir comportamentos temerários de entes federados em idêntica situação de inadimplência, o que seria bastante negativo para as finanças públicas e para a responsabilidade fiscal. 
23.	Com isso, acolho a proposta da unidade técnica de fixar novo e improrrogável prazo de 15 dias ao município de Curaçá/BA a fim de que recolha o débito pelo qual foi citado.
24.	Diante de todo exposto, VOTO por que seja adotada a deliberação que ora submeto a este Colegiado.
TCU, Sala das Sessões, em 4 de outubro de 2022.
BENJAMIN ZYMLER 
Relator